臺灣士林地方法院民事判決　　　　　　　 95年度訴字第551號
原　　　告　交通部臺灣鐵路管理局
法定代理人　丙○○
訴訟代理人　龔維智律師
複　代理人　乙○○
被　　　告　己○○○即戊○○.
　　　　　　丁○○
上　一　人
訴訟代理人　甲○○
上列當事人間拆屋還地等事件，本院於民國96年11月28日言詞辯
論終結，判決如下：
    主  文
被告己○○○應將坐落臺北市○○區○○段四小段三六五之六地
號土地上門牌號碼台北市北投區○○○路○段五八三巷十弄二十
號如附圖一所示Ａ部分建物（面積肆點陸平方公尺）拆除，
將土地返還予原告。
被告丁○○應將坐落臺北市○○區○○段四小段三六五之六地號
土地上門牌號碼台北市北投區○○○路○段五八三巷十弄十七號
如附圖二所示主建物、平台、遮雨棚之建物（面積共捌零點壹肆
平方公尺）拆除，將土地返還予原告。
被告己○○○應給付原告新臺幣壹拾伍萬仟玖佰柒拾伍元，及
自民國九十六年十一月二十日起至清償日止，按週年利率百分之
五計算之利息；暨自民國九十五年六月一日起至返還土地之日止
，按月給付原告新臺幣貳仟伍佰肆拾元。
被告丁○○應給付原告新臺幣拾伍萬玖仟壹佰壹拾柒元，及自
民國九十六年十一月二十日起至清償日止，按週年利率百分之五
計算之利息，暨自民國九十五年六月一日起至返還土地之日止，
按月各給付原告新臺幣伍仟玖佰拾元。
原告其餘之訴駁回。
訴訟費用由被告己○○○負擔三分之一，餘由被告丁○○負擔。
本判決第一項於原告供擔保新臺幣陸拾壹萬元後，得假執行；但
被告己○○○如以新臺幣壹佰捌拾貳萬柒仟玖佰伍拾貳元為原告
預供擔保，得免為假執行。
本判決第二項於原告供擔保新臺幣壹佰肆拾萬元後，得假執行
；但被告丁○○如以新臺幣肆佰貳拾陸萬仟肆佰肆拾捌元為原
告預供擔保，得免為假執行。
本判決第三項前段於原告供擔保新臺幣伍萬貳仟元後，得假執行
；但被告己○○○如以新臺幣壹拾伍萬仟玖佰柒拾伍元為原告
預供擔保，得免為假執行。本判決第三項後段於原告按月供擔保
新臺幣捌佰伍拾元後，得假執行；但被告己○○○如按月以新臺
幣貳仟伍佰肆拾元為原告預供擔保，得免為假執行。
本判決第四項前段於原告供擔保新臺幣壹拾貳萬元後，得假執行
；但被告丁○○如以新臺幣拾伍萬玖仟壹佰壹拾柒元為原告預
供擔保，得免為假執行。本判決第四項後段於原告按月供擔保新
臺幣壹仟玖佰捌拾元後，得假執行；但被告丁○○如按月以新臺
幣伍仟玖佰拾元為原告預供擔保，得免為假執行。
原告其餘假執行之聲請駁回。
    事實及理由
壹、程序方面：
一、本件原告之法定代理人於民國95年11月13日由何煖軒變更為
    陳男，復於96年6 月27日由陳男變更為丙○○，有行政
    院95年11月13日院授人力字第0950030761號函、96年6 月23
    日院授人力字第0960062454號函在卷可稽，上情並經原告於
    95年12月12日、96年9 月14日具狀陳明到院（見本院卷第53
    、139 頁），是其依民事訴訟法第175 條第1 項規定聲明承
    受訴訟，核無不合，應予准許，先予敘明。
二、按訴訟繫屬中為訴訟標的之法律關係，雖移轉於第三人，於
    訴訟無影響。但第三人如經兩造同意，得聲請代當事人承當
    訴訟。民事訴訟法254 條第1 項定有明文。原告於95年6 月
    8 日提起本件訴訟時，門牌號碼為臺北市北投區○○○路○
    段583 巷10弄20號之未登記建物，原為戊○○○所有，嗣其
    業於96年2 月6 日以買賣為原因移轉予被告己○○○所有，
    此有讓渡證書在卷可稽（見本院卷第97頁）。並經原告表明
    同意被告己○○○承當訴訟及債務承擔，依據前揭規定，自
    應予准許，戊○○○脫離訴訟，由被告己○○○承當該部分
    訴訟而自為當事人。
三、按訴狀送達後，原告不得將原訴變更或追加他訴，但擴張或
    減縮應受判決事項之聲明者，不在此限，不變更訴訟標的，
    而補充或更正事實上或法律上之陳述者，非為訴之變更或追
    加，民事訴訟法第255 條第1 項第3 款、第256 條分別定有
    明文。經查，原告起訴時訴之聲明原為：「(一)戊○○○（承
    當訴訟前之被告）應將坐落臺北市○○區○○段四小段365
    之6 地號土地上即門牌號碼臺北市北投區○○○路○ 段583
    巷10弄20 號 之建物拆除（面積以實際測量為準），將土地
    返還原告。(二)被告丁○○應將坐落臺北市○○區○○段四小
    段365 之6 地號土地上即門牌號碼臺北市北投區○○○路○
    段583 巷10弄17 號 之建物拆除（面積以實際測量為準），
    將土地返還原告。(三)戊○○○（承當訴訟前之被告）應給付
    原告新臺幣（下同）162,448 元及自起訴狀繕本送達翌日起
    至清償日止，按週年利率百分之5 計算之利息，暨自95年6
    月1 日起至返還土地之日止，按月給付原告2,683 元。(四)被
    告丁○○應給付原告184,855 元及自起訴狀繕本送達翌日起
    至清償日止，按週年利率百分之5 計算之利息，暨自95年6
    月1 日起至返還土地之日止，按月給付原告3,053 元。(五)願
    供擔保，請准宣告假執行。」，嗣本院分別於95年8 月3 日
    、96年9 月6 日赴現場勘驗並囑託士林地政機關、臺北市政
    府地政處土地開發總隊測量後，原告於96年11月16日依鑑定
    圖更正並擴張訴之聲明如後述事實欄所示，揆諸前揭說明，
    應准原告為前述聲明之擴張及更正。
貳、實體方面：
一、原告起訴主張：坐落臺北市○○區○○段四小段365 之6 地
    號土地（下稱系爭土地）為中華民國所有，伊則為管理機關
    。惟戊○○○所有門牌號碼臺北市北投區○○○路○ 段583
    巷10弄20號未登記建物（下稱系爭門牌20號房屋）無權占有
    系爭土地如附圖一所示Ａ部分土地，戊○○○並於96年2 月
    6 日將系爭門牌20號房屋移轉予被告己○○○所有。另被告
    丁○○所有門牌號碼臺北市北投區○○○路○ 段583 巷10弄
    17號建物（下稱系爭門牌17號房屋）亦無權占有伊所管有系
    爭土地如附圖二所示主建物、平台、遮雨棚部分土地。伊爰
    依民法第767 條之規定，請求被告己○○○、丁○○將渠等
    之系爭門牌20號、17號房屋如附圖一、二所示Ａ、主建物、
    平台、遮雨棚部分拆除，並將土地返還原告外，因渠等無權
    占用系爭土地係無法律上之原因而受利益，致伊受有損害，
    另依民法第179 條之規定，請求被告賠償自本件起訴前即95
    年5 月31日起回溯5 年至返還系爭土地之日止之不當得利；
    且其金額應依土地法第105 條準用同法第97條規定，以建築
    基地租金，按申報地價週年利率百分之5 為計算基準等語。
    並聲明：(一)被告己○○○應將坐落臺北市○○區○○段四小
    段365 之6 地號土地上即門牌號碼臺北市北投區○○○路○
    段583 巷10弄20號如附圖一Ａ部分，面積34.36 平方公尺之
    建物拆除，將土地返還原告。(二)被告丁○○應將坐落臺北市
    北投區○○段○○段365 之6 地號土地上即門牌號碼臺北市
    北投區○○○路○ 段583 巷10弄17號如附圖二所示主建物、
    平台、遮雨棚部分，面積80.14 平方公尺之建物拆除，將土
    地返還原告。(三)被告己○○○應給付原告192,474 元及自更
    正聲明狀繕本送達翌日起至清償日止，按週年利率百分之5
    計算之利息，暨自95年6 月1 日起至返還土地之日止，按月
    給付原告3,178 元。(四)被告丁○○應給付原告448,918 元及
    自更正聲明狀繕本送達翌日起至清償日止，按週年利率百分
    之5 計算之利息，暨自95年6 月1 日起至返還土地之日止，
    按月給付原告7,413 元。(五)願供擔保，請准宣告假執行。
二、被告己○○○抗辯略以：對原告主張系爭門牌20號房屋占有
    系爭土地如附圖一所示Ａ部分不爭執，並願意以承租土地方
    式與原告和解，及承擔戊○○○之前之不當得利債務，惟原
    告主張補償金部分過高等語。並聲明：原告之訴駁回。
三、被告丁○○則抗辯略以：伊於系爭土地上建屋並居住已有50
    餘年，當時係依照地界搭建，面積為58平方公尺，嗣於59年
    間土地重測變更為38平方公尺，72年間減少為29平方公尺，
    至鈞院勘驗測量時，復變更為80.14 平方公尺，皆因土地重
    測之故，惟伊於繳稅時，均以58平方公尺作為計算基準，而
    原告請求賠償80.14 平方公尺之占用利益，顯不合理等語。
    並聲明：(一)原告之訴駁回。(二)如受不利之判決，願供擔保，
    請准宣告免為假執行。
四、按所有人對於無權占有或侵奪其所有物者，得請求返還之，
    對於妨害其所有權者，得請求除去之，有妨害其所有權之虞
    者，得請求防止之，民法第767 條定有明文。經查，被告己○○○占有系爭土地如附圖一所示Ａ部分，面積34.36 平方
    公尺乙節，為被告己○○○所不爭執，並有臺北市士林地政
    事務所土地複丈成果圖在卷可稽（見本院卷第62頁）；又被
    告丁○○占用系爭土地如附圖二所示主建物、平台、遮雨棚
    部分，面積80.14 平方公尺等情，復經本院於96年9 月6 日
    至現場勘驗測量明確，有本院勘驗筆錄（見本院卷第137 、
    138 頁）及臺北市政府地政處土地開發總隊鑑定圖在卷可稽
    （見本院卷第150 頁），應與事實相符。又按「地籍圖重測
    結果、直轄市、縣 (市)主 管機關應視實際情形，依據面積
    計算表編造下列清冊：一、重測結果清冊。二、合併清冊。
    三、分割清冊。四、未登記土地清冊。五、段區域調整清冊
    。前項第一款重測結果清冊包括新舊地號及面積對照表。第
    一項各種清冊應各造三份，經核對有關圖表無誤後，一份存
    查，二份備供公告閱覽及登記之用。」、「地籍圖重測結果
    公告時，直轄市或縣（市）主管機關應將前條所列清冊、地
    籍公告圖及地籍調查表，以展覽方式公告30日，並以書面通
    知土地所有權人。前項公告期滿，土地所有權人無異議者，
    直轄市或縣（市）主管機關，應據以辦理土地標示變更登記
    ，並將登記結果，以書面通知土地所有權人限期申請換發書
    狀。」、「重測結果公告期間，土地所有權人申請土地分割
    、合併複丈、土地所有權移轉登記，除權利關係人附具同意
    書，同意以重測成果公告確定之結果為準者，得予受理外，
    應俟重測成果公告確定後受理。」、「土地所有權人認為重
    測結果有錯誤，除未依土地法第46條之2 之規定設立界標或
    到場指界外，得於公告期間內，以書面向直轄市或縣（市）
    主管機關提出異議，並申請複丈。複丈結果無誤者，依重測
    結果辦理土地標示變更登記；其有錯誤者，應更正有關簿冊
    圖卡後，辦理土地標示變更登記。」、「重測公告確定之土
    地，登記機關不得受理申請依重測前地籍圖辦理複丈。」地
    籍測量實施規則第198 、199 、200- 1、201 第1 項、201-
    2 條分別定有明文。即地籍重測後，土地所有人如未於公告
    期間異議並申請複丈，重測結果即已確定。故被告丁○○辯
    稱係因土地重測之結果，才造成佔用系爭土地云云，並不影
    響本件之認定。被告己○○○、丁○○占用系爭土地既無任
    何法律權源，即屬無權占有，原告自得本於民法第767 條之
    規定，訴請被告己○○○、丁○○將渠等之系爭門牌20號、
    17號房屋如附圖一、二所示Ａ、主建物、平台、遮雨棚部分
    拆除，並將該部分土地返還原告。
五、至原告請求被告己○○○、丁○○占用土地之不當得利部分
    ：
    按無法律上之原因而受利益，致他人受損害者，應返還其利
    益；不當得利之受領人，依其利益之性質或其他情形不能返
    還者，應償還其價額，民法第179條、第181條但書分別定有
    明文。又按無權占用他人之土地，可能獲得相當於租金之利
    益為社會通常之觀念，而土地所有人因此受有相當於租金之
    損害，自得依民法第179 條前段之規定，請求相當於租金之
    不當得利（最高法院61年臺上字第1695號判例意旨參照）。
    至於相當租金之利益計算標準，應參酌土地法第105 條、第
    97條第1 項規定，予以計算較為客觀公允。再按城市地方房
    屋之租金，以不超過土地及其建築物申報總價額年息10 %為
    限，土地法第97條第1 項亦定有明文；而所謂土地價額係指
    法定地價而言，則為土地法施行法第25條所明定。又土地法
    第148 條規定，土地所有權人依土地法所申報之地價為法定
    地價；而依平均地權條例第16條前段雖規定，舉辦規定地價
    或重新規定地價時，土地所有權人未於公告期間申報地價者
    ，以公告地價百分之80為其申報地價；惟依平均地權條例施
    行細則第21條規定，公有土地之公告地價即為申報地價。而
    系爭土地89年度7 月份之公告地價為每平方公尺22,600元，
    93年度1 月份之公告地價為每平方公尺22,200元（見本院卷
    第10頁公告現值及公告地價查詢資料）。另本院審酌系爭土
    地雖鄰近關渡捷運站，惟所臨巷道狹窄，僅供單輛汽車通行
    之交通條件，附近皆為住家及被告所有建物均甚老舊，位於
    捷運鐵道旁（見本院勘驗筆錄及照片），時受捷運列車噪音
    侵擾等情，即斟酌基地位置、工商繁榮程度、使用人利用基
    地之經濟價值、所受利益等情事，認被告己○○○、丁○○
    使用系爭土地之對價應以申報地價總價額4%計算為相當。原
    告於90年6 月1 日起至95年5 月31日止得請求之不當得利，
    分別為被告己○○○（含承擔戊○○○之不當得利債務）15
    3,975 元，及自95年6 月1 日起至返還土地之日止，每月2,
    543 元；被告丁○○為359, 117元，及自95年6 月1 日起至
    返還土地之日止，每月5,930 元（以上計算式詳如附表），
    原告就上開範圍內之請求為有理由，超過部分為無理由。
六、按應付利息之債務，其利率未經約定，亦無法律可據者，週
    年利率為5%；又遲延之債務，以支付金錢為標的者，債權人
    得請求依法定利率計算之遲延利息，民法第203條、第233條
    第1項分別定有明文。從而，原告本於民法第767條規定請求
    被告己○○○、丁○○將渠等之系爭門牌20號、17號房屋如
    附圖一、二所示Ａ、主建物、平台、遮雨棚部分拆除，並將
    該部分土地返還原告，及本於民法第179 條規定請求被告己○○○應給付原告153,975 元，及自96年11月20日（即更正
    聲明狀繕本送達翌日）起至清償日止，按週年利率百分之5
    計算之利息，暨自95年6 月1 日起至返還土地之日止，按月
    給付原告2,543 元；被告丁○○應給付原告359,117 元，及
    自96年11月19日（即更正聲明狀繕本送達翌日）起至清償日
    止，按週年利率百分之5 計算之利息，暨自95年6 月1 日起
    至返還土地之日止，按月各給付原告5,930 元。為有理由，
    應予准許；逾此部份之請求，為無理由，應予駁回。
七、原告及被告丁○○陳明願供擔保，聲請宣告假執行或免為假
    執行，經核原告勝訴部分，合於法律規定，爰分別酌定相當
    之擔保金額宣告之，至於被告己○○○部分則依職權宣告供
    擔保後得免為假執行；原告其餘假執行之聲請，因訴之駁回
    而失所依據，不予准許。
八、本件事證已臻明確，兩造其餘攻防方法及訴訟資料經本院審
    酌後，核與判決不生影響，無遂一論駁之必要，併此敘明。
九、據上論結，原告之訴為一部有理由，一部無理由，依民事訴
    訟法第79條、第85條第1 項前段、第390 條、第392 第2 項
    ，判決如主文。
中　　華　　民　　國　　96　　年　　12　　月　　14　　日
                  民事第一庭  法　官　陳麗芬
以上正本證明與原本無異。
如對本判決上訴，應於判決送達後20日內向本院提出上訴狀。
中　　華　　民　　國　　96　　年　　12　　月　　19　　日
                    　　　　　書記官　林宗勳
附表：計算式（元以下四捨五入）
被告己○○○：
  自90年6 月1 日至92年12 月31 日（共計31個月）：
    22,600 元×34.36 平方公尺×4 ％＝31,061 元（年）
    31,061 元÷12 ＝2,588 元（月）
    2,588 元×31 ＝ 80,228 元
  自93年1 月1 日起95年5 月31 日（共計29個月）：
    22,200 元×34.36 平方公尺×4 ％＝30,512 元（年）
    30,512 元÷12＝2,543 元（月）
    2,543 元×29 ＝73,747 元
    總計 80,228 元＋73,747 元＝153,975 元
被告丁○○：
  自90年6 月1 日至92年12月31日（共計31個月）：
    22,600元×80.14 平方公尺×4 ％＝72,447元（年）
    72,447元÷12＝6,037 元（月）
    6,037 元×31＝187,147 元
  自93年1 月1 日起95年5 月31 日（共計29個月）：
    22,200 元×80.14 平方公尺×4 ％＝71,164 元（年）
    71,164 元÷12＝5,930 元（月）
    5,930 元×29＝171,970 元
    總計 187,147 元＋171,970 元＝359,117 元
